【裁判字號】    96,重上,165
【裁判日期】    970409
【裁判案由】    給付貨款
【裁判全文】
臺灣高等法院民事判決                 96年度重上字第165號
上  訴  人  大眾商業銀行股份有限公司
法定代理人  甲○○
訴訟代理人  蔣大中律師
            牛豫燕律師
            莊郁沁律師
被上訴人    友勁科技股份有限公司
法定代理人  乙○○
訴訟代理人  林發立律師
            王莉維律師
            顏于嘉律師
上列當事人間給付貨款事件，上訴人對於中華民國95年12月4日
臺灣士林地方法院95年度重訴字第115號第一審判決提起上訴，
本院於97年3月26日言詞辯論終結，判決如下：
    主  文
原判決關於駁回上訴人後開第2項之訴及其假執行聲請，暨該訴
訟費用部分均廢棄。
被上訴人應給付上訴人美金壹佰伍拾捌萬玖仟肆佰肆拾陸點玖貳
元及自民國九十五年四月二十六日起至清償日止按年息百分之五
計算之利息。
其餘上訴駁回。
廢棄改判部分第一、二審訴訟費用，由被上訴人負擔。駁回上訴
部分第二審訴訟費用由上訴人負擔。
本判決命被上訴人給付部分，於上訴人以新台幣壹仟柒佰貳拾壹
萬元或同面額之中央政府建設公債91年度甲類第9期債票供擔保
後得假執行，但被上訴人如以新台幣伍仟壹佰陸拾參萬元為上訴
人預供擔保，得免為假執行。
    事實及理由
一、上訴人之法定代理人已於民國97年2月5日變更為甲○○，有
    股份有限公司變更登記表可稽（見本院卷四第81至84頁），
    其於97年3月26日具狀聲明承受訴訟，應予准許，合先敘明
    。
二、上訴人主張：訴外人宬強科技股份有限公司（下稱宬強公司
    ）為向上訴人融資借款，於93年11月15日與上訴人簽訂應收
    帳款債權承購約定書，上訴人同意買受宬強公司基於買賣契
    約、勞務契約或其他債權契約而得向特定相對人請求於一定
    清償日給付一定金錢之應收帳款債權。上訴人並出具日期記
    載為93年11月11日之應收債款承購同意書，承購宬強公司對
    被上訴人交易商品為網路IC之應收帳款，承購額度為美金50
    0萬元，額度到期日為94年11月30日。宬強公司於94年3月29
    日以台北光復郵局存證信函第306號通知被上訴人，其已將
    「自交貨發票日93年12月1日起，至大眾商業銀行以書面通
    知貴公司終止其與本公司簽訂之前開國內應收帳款債權承購
    契約之日止（該期間稱帳款讓與管理期間）」之貨款債權全
    部讓與上訴人，請被上訴人將該期間內對宬強公司所有已屆
    清償期之應付帳款，逕行交付上訴人或電匯至其在上訴人台
    北分行之備償專戶。系爭存證信函業於94年3月30日送達被
    上訴人，被上訴人本應將其應付宬強公司之貨款逕行對上訴
    人清償，詎被上訴人僅部分清償，尚餘如原判決附表所示之
    應收帳款美金162萬5046.49元未給付，爰訴請被上訴人如數
    給付並加計法定遲延利息。原審為上訴人全部敗訴之判決，
    上訴人不服提起上訴，其上訴聲明：(1)原判決廢棄。(2)被上
    訴人應給付上訴人美金162萬5046.49元及自起訴狀繕本送達
    翌日起至清償日止按週年利率5%計算之利息。(3)願以現金或
    中央政府建設公債91年度甲類第9期債票供擔保，請准宣告
    假執行。
三、被上訴人則以：上訴人主張宬強公司將其現在及將來對被上
    訴人之債權概括讓與，然上訴人於93年11月11日出具系爭承
    購同意書時，原判決附表所示應收帳款債權均未發生，甚至
    於宬強公司於93年3月30日以系爭存證信函通知被上訴人時
    ，原判決附表所示債權均未發生，宬強公司顯無從將該債權
    讓與上訴人。被上訴人雖自91年4月起即將貨款付至宬強公
    司指定設於上訴人之帳號000-00-0000000帳戶，但被上訴人
    並非對上訴人清償，且宬強公司自93年11月至94年11月間，
    與被上訴人之交易金額至少達上千萬美金，遠超過上訴人系
    爭承購同意書同意承購之額度，上訴人如何特定其承購債權
    之範圍？又上訴人雖主張宬強公司於91年1月曾函知被上訴
    人債權讓與及將貨款匯至宬強公司設於上訴人之帳戶云云，
    被上訴人除否認該函形式上之真正外，且系爭債權於91年1
    月根本尚未存在，債權讓與之標的非可得確定，該債權讓與
    之通知自亦不生效力。再者，被上訴人向宬強公司買貨所生
    之應收帳款，總額原為美金162萬5046.49元，然應扣除被上
    訴人與宬強公司約定折讓之美金1萬5451.20元。又被上訴人
    已於94年11月1日自瑞昱半導體股份有限公司（下稱瑞昱公
    司）受讓其對宬強公司之美金160萬1129.75元債權，並於95
    年11月4日將價金匯款予瑞昱公司，且於94年11月2日通知上
    訴人債權抵銷。抵銷剩餘應付帳款債權美金8465.55 元，亦
    遭原法院民事執行處吉股94年度執全字第2354號假扣押，故
    其已無餘額可清償。此外，又因宬強公司貨品有瑕疵，尚應
    扣款新台幣65萬4540元。末查，上訴人於94年10月4日曾出
    具保證書，同意在新台幣1500萬元範圍內，無條件償付宬強
    公司自94年10月4日至同年12月31日到期之貨款債務，縱認
    本件發生債權讓與效力，被上訴人受讓瑞昱公司債權既在上
    訴人保證範圍之內，被上訴人就此請求上訴人履行保證責任
    ，一併抵銷等語，資為抗辯。其答辯聲明：(1)上訴駁回。(2)
    如受不利判決，願供擔保請准免為假執行。
四、查上訴人於93年11月11日出具應收帳款承購同意書，同意承
    購宬強公司對被上訴人交易商品網路IC之應收帳款，承購額
    度為美金500萬元，額度到期日為94年11月30日。上訴人並
    於93年11月15日與宬強公司簽訂應收帳款債權承購契約書：
    約定「乙方（即被上訴人）申請辦理應收帳款債權買賣業務
    （FACTORING PROGRAM），經乙方同意買受甲方（即宬強公
    司）對其國內（外）特定相對人（以下簡稱丙方）基於買賣
    契約、勞務契約或其他債權契約而得向於丙方請求於一定清
    償日給付一定金錢之應收帳款債權。本契約有效期間內各筆
    應收帳款債權之買賣，應於乙方確定承購內容並出具承購同
    意書後始成立。」、「本契約自簽訂之日起生效，有效期間
    至94年11月30日止，期滿雙方如無書面異議，視同依原約定
    自動展延壹年，爾後亦同。」嗣宬強公司於94年3月29日以
    台北光復郵局第36支局第306號存證信函通知被上訴人，其
    對被上訴人所有應收帳款債權，自交貨發票日93年12月1日
    起至上訴人以書面通知被上訴人終止其與宬強簽訂之國內應
    收帳款債權承購契約之日止，全部讓與上訴人。被上訴人已
    於94年3月30日收受該存證信函。又被上訴人於94年6月6日
    至同年9月9日計向宬強公司訂購IC Controller商品，交易
    金額達美金162萬5046.49元，貨款迄未給付。上開各情為兩
    造所不爭執，並有應收帳款承購同意書、應收帳款債權承購
    契約書、存證信函及傳真查詢國內各類掛號郵件查單在卷可
    稽（見本院卷一第35至42頁）。
五、上訴人主張宬強公司已將其對被上訴人之貨款債權美金1162
    萬5046.49元讓與上訴人，被上訴人則以前詞置辯。是本件
    所應審究者厥為：(一)上訴人與宬強公司間之債權讓與是否合
    法有效？(二)被上訴人所為抵銷或不為給付之抗辯，是否有據
    ？茲分述如下：
(一)上訴人與宬強公司間之債權讓與應屬合法有效：
1.按將來債權之讓與，僅係所讓與之債權即讓與標的，附有條件
  或期限，債權受讓人於原定之條件成就或期限屆至時始得行使
  權利。故除有民法第294條第1項所定情形外，將來債權之讓與
  ，尚非法所不許，且於債權讓與契約生效時，發生債權移轉之
  效力。又將來債權之讓與，以通知將來應為債務人之人為已足
  ，並於該讓與之將來債權，爾後因一定事實之發生而成為現實
  之債時，即生移轉之效力，無待乎斯時再通知債務人。最高法
  院95年度台上字第2263號、95年度台上字第90號裁判見解亦同
  ，可資參照。
2.查上訴人於93年11月15日與宬強公司簽訂應收帳款債權承購契
  約書，同意買受宬強公司對其國內（外）特定相對人基於買賣
  契約、勞務契約或其他債權契約而得向於丙方請求於一定清償
  日給付一定金錢之應收帳款債權，有效期間至94年11月30日，
  並約定各筆應收帳款債權之買賣，應於上訴人確定承購內容並
  出具承購同意書後始成立。惟上訴人早於93年11月11日即出具
  應收帳款承購同意書，同意承購宬強公司對被上訴人交易商品
  網路IC之應收帳款，承購額度為美金500萬元，額度到期日亦
  同為94年11月30日。有應收帳款債權承購契約書及應收帳款承
  購同意書在卷可稽（見本院卷一第35至39頁）。是上訴人於簽
  訂系爭應收帳款債權承購同意書時，業已選定系爭貨款債權作
  為承購債權，並與宬強公司達成讓與合意，則系爭債權讓與標
  的已屬明確而可特定，故該債權讓與於簽約完成時即已成立生
  效。而宬強公司業於94年3月29日依民法第297條規定以發存證
  信函通知被上訴人，其對被上訴人所有應收帳款債權，自交貨
  發票日93年12月1日起至上訴人以書面通知被上訴人終止其與
  宬強簽訂之國內應收帳款債權承購契約之日止，全部讓與上訴
  人。被上訴人並於94年3月30日收受該存證信函，有存證信函
  及傳真查詢國內各類掛號郵件查單可證（見本院卷一第40至42
  頁），則系爭債權讓與顯已合法通知被上訴人。
3.被上訴人雖舉前開應收帳款債權承購契約書辯稱系爭債權讓與
  係以「上訴人核准各筆應收帳款債權且出具同意書」為成立條
  件之債權讓與，而非單純之將來債權讓與云云。查上訴人於93
  年11月15日與宬強公司之應收帳款債權承購契約書固約定：「
  乙方（即被上訴人）申請辦理應收帳款債權買賣業務（
  FACTORING PROGRAM），經乙方同意買受甲方（即宬強公司）
  對其國內（外）特定相對人（以下簡稱丙方）基於買賣契約、
  勞務契約或其他債權契約而得向於丙方請求於一定清償日給付
  一定金錢之應收帳款債權。本契約有效期間內各筆應收帳款債
  權之買賣，應於乙方確定承購內容並出具承購同意書後始成立
  。」，惟依前述，上訴人早已確定承購債權之內容並出具應收
  帳款承購同意書，是讓與之債權於上訴人與宬強公司簽訂應收
  帳款債權承購契約書即已確定而生讓與效力。
4.次查宬強公司為訴外人瑞昱半導體股份有限公司之經銷商，被
  上訴人則為瑞昱公司指定由宬強公司負責經銷之客戶，三方就
  網路IC產品之買賣交易，係由友勁公司下單向宬強公司購買，
  由宬強公司就訂單數量轉向瑞昱公司訂購取貨，最後交付與被
  上訴人。而貨款部分，被上訴人就所訂購數量，依其與宬強公
  司間約定之售價計算之貨款直接給付與宬強公司，宬強公司就
  取自瑞昱公司之產品，再按其與瑞昱公司間之合意定價計算支
  付瑞昱公司貨款，至於宬強公司提供之經銷服務，則由瑞昱公
  司另給付經銷服務費或佣金與宬強公司。因被上訴人向宬強公
  司所購買之IC網路產品金額龐大，故宬強公司同時與上訴人訂
  應收帳款承購契約書，將貨款債權轉讓予上訴人，並於上訴人
  處設立帳號000-00-0000000號備償專戶，上訴人則按貨款金額
  提供宬強公司八成之融資。且上訴人、宬強公司、被上訴人、
  瑞昱公司自90年間迄94年間，均以上開模式進行交易，顯具長
  期合作關係。此有代理契約書、行銷企劃一處產品經銷合約書
  、91至94年之應帳款承購契約書、應收帳款承購同意書、約定
  備償專戶同意書及承諾書、91至94年間之債權轉讓通知可稽（
  見本院卷一第74至77、146至153、160至177頁、卷二第41至54
  頁）。而被上訴人自90年即知悉前開合作方式，且迄至94年宬
  強公司財務狀況惡化前，就前開債權轉讓效力均未曾爭執而如
  期將貨款匯入備償專戶。參以被上訴人於94年6月6日至同年9
  月9日計向宬強共下105份訂購單，訂購IC Controller商品，
  交易金額高達美金162萬5046.49元。且被上訴人截至93年6月
  30日及94年6月30日之會計年度財務報告揭示其對宬強公司之
  兩年度應付帳款，分別高達1億0940萬6000元及1億3091萬5000
  元，有被上訴人應付票據及帳款明細表可參（見本院卷一第78
  、79頁）。益證宬強公司與被上訴人間確有一長期供應關係。
  而前開代理經銷、轉讓債權及授信放貸之合作方式既為被上訴
  人所詳知且已行之有年，足見系爭發生貨款債權之基礎法律關
  係早已存在，而屬將來依特定事實而發生之債權，則本件讓與
  之債權於讓與之際即屬可得特定，其債權讓與自屬合法有效。
5.被上訴人另辯稱依應收帳款債權承購契約書第1條第7項記載可
  知，系爭債權之讓與係以宬強公司交付各筆特定應收帳款債權
  資料及交易憑證為條件，而上訴人是否按宬強公司交付之各筆
  應收帳款債權憑證予以核貸並出具同意書，屬將來客觀不確定
  成就與否之事實，是在該要件成就以前，本件債權讓與並未成
  立生效，並舉宬強公司法定代理人楊巾慧出具之聲明書（見本
  卷一第91頁）為佐。查本件債權讓與實為宬強公司就上訴人之
  融資所提供之擔保，性質上屬於讓與擔保。故系爭應收帳款債
  權承購契約書第1條第7項雖約定：「甲方（即宬強公司）最遲
  應於乙方（即上訴人）所買受應收帳款債權清償期屆至之15日
  ，將讓與之應收帳款債權相關契約或證明文件，如發票影本及
  正本、丙方簽收單、確認之訂單等、各債權之擔保及從屬權利
  之證明文件及乙方要求之其他文件交付乙方，並應告知主張各
  個債權所必要之一切資訊，並填具應收帳款讓與明細表。甲方
  若未將前開債權相關契約或證明文件交付乙方，乙方不負給付
  買賣價金責任，但經乙方書面同意者，不在此限。」（見本院
  卷一第35頁），惟此乃上訴人就其授信融資部分所要求之審核
  文件，以決定是否准予融資及融資金額，核與債權讓與生效要
  件無涉。被上訴人此節所辯，容有誤會。
6.被上訴人復執證人楊巾慧證詞，謂宬強公司得自由動用備償專
  戶款項，足見被上訴人匯入備償專戶之款項仍為宬強公司所有
  ，自未轉讓予上訴人云云。但查，依宬強公司出具予上訴人之
  備償專戶同意書開宗明義即記載：「立同意書人宬強股份有限
  公司（以下簡稱立書人）因向貴行申請辦理應收帳款債權承購
  業務，茲就讓與貴行之應收帳款，同意在貴行以立同意書人名
  義開設『應收帳償專戶』，即活期存款帳號第000-00-0000000
  號帳戶」，並約定：「二、立書人同意付款廠商存入『應收帳
  款備償專戶』之全部款項，因債權移轉之原因，其所有權歸屬
  貴行所有，貴行得自行支配及運用該帳戶內之全部金額。但超
  過應收帳款債權承購金額之存款部分，貴行應無息返還立書人
  。」「四、立書人同意非經貴行允許，立書人不得動用『應收
  帳款備償專戶』內之存款。」（見本院卷一第168頁），足見
  系爭貨款債權於讓與之際之即生讓與效力，而備償專戶內之款
  項所有權亦歸由上訴人取得，宬強公司須經上訴人同意始得動
  用該帳戶內之款項。證人楊巾慧所述，與前開同意書內容顯相
  齟齲，自難憑信。而被上訴人執其證言為辯，亦無可取。
(二)被上訴人所為抵銷或不為給付抗辯：
1.被上訴人辯稱其於94年11月1日自瑞昱公司受讓對宬強公司之
  美金160萬1129.75元之貨款債權，自得與本件貨款債權相互抵
  銷，並提出債權轉讓合約書、債權轉讓明細為佐（見本院卷二
  第60至64頁）。然查：
按債務人於受通知時，對於讓與人有債權者，如其債權之清償
  期，先於所讓與之債權或同時屆至者，債務人得對於受讓人主
  張抵銷。又二人互負債務，而其給付種類相同，並均屆清償期
  者，各得以其債務，與他方之債務，互為抵銷。但依債之性質
  不能抵銷或依當事人之特約不得抵銷者，不在此限。民法第29
  9條第2項、第334條第1項分別定有明文。故債權之讓與，債務
  人於受通知時對於讓與人有債權者，方得於民法第299條第2項
  所定之條件下，對於受讓人主張抵銷，否則其債權縱令早已存
  在，而債務人受通知時尚未取得，亦無對受讓人主張抵銷之餘
  地（最高法院49年台上字第1190號判例參照）。且債務之抵銷
  ，以雙方當事人互負債務為必須具備之要件，若一方並未對他
  方負有債務，則根本上即無抵銷之可言，最高法院著有18年上
  字第1709號判例可參，故得供債務人抵銷之債權，須為對於自
  己債權人之債權，而不得以對於他人之債權，對於債權人為抵
  銷。最高法院95年度台上字第2429號裁判見解亦同，可供參酌
  。
查宬強公司早於94年3月29日即以存證信函通知被上訴人系爭
  債權讓與，被上訴人並於94年3月30日收受該存證信函，詳如
  前述。而被上訴人係於94年11月1日始與瑞昱公司簽訂債權轉
  讓合約書，受讓瑞昱公司對宬強公司之貨款債權美金160萬
  1129.75元。是被上訴人於受宬強公司債權讓與通知時，尚未
  取得前開對宬強公司美金160萬1129.75元之貨款債權，揆諸前
  揭說明，自無從依民法第299條第2項規定主張抵銷。又上訴人
  早於93年11月即受讓系爭貨款債權，是系爭貨款債權之債權人
  為上訴人，債務人為被上訴人；至被上訴人自瑞昱公司受讓債
  權，該債權之債權人為被上訴人，債務人則為宬強公司；故此
  二債權之債權人、債務人並非相同，不符「二人互負債務」之
  抵銷要件，被上訴人自不得以其受讓取得對宬強公司之貨款債
  權與系爭債權相互抵銷。
2.被上訴人與宬強公司就部分產品約定折讓金額美金1萬5451.20
  元：
  按債務人於受通知時，所得對抗讓與人之事由，皆得以之對抗
  受讓人。民法第299條第1項規定甚明。前開折讓事實業據被上
  訴人提出折讓證明單為佐（見本院卷一第188至195頁），並據
  證人即宬強公司前董事長楊巾慧到庭證述無訛（見本院卷三第
  3頁），是被上訴人辯稱前開折讓金額應予扣除，自屬有據。
3.瑕疵品總金額新台幣654540元：
  此金額亦經證人楊巾慧證述無訛（見本院卷三第3頁），被上
  訴人據以主張扣除，亦有理由。依本件起訴日95年4月18日新
  台幣對美元銀行間成交之收盤匯率32.486計算，計折合美金2
  萬0148.37元（計算式：654540÷32.486≒20148.37，元以下
  四捨五入）
4.被上訴人辯稱本件債權僅剩餘額8465.55美元，惟亦經台灣士
  林地方法院94年12月22日士院鎮94年執全吉字第2354號執行命
  令禁止處分，被上訴人自無從給付云云。惟查，前開執行命令
  係禁止被上訴人對宬強公司清償債務，而宬強公司早於93年11
  月間即將系爭債權讓與上訴人，上訴人並於94年3月30日收受
  債權讓與之通知，是被上訴人於94年12月間收受前開執行命令
  時，系爭債權早已讓與上訴人，不生禁止清償之問題。被上訴
  人此節所辯，亦無可採。
5.被上訴人復辯稱上訴人於94年10月4日出具保證書，向瑞昱公
  司保證宬強公司以賒帳方式購入瑞昱公司之IC零件及其他任何
  貨品所發生之債務，保證金額為新台幣1500萬元，該保證金額
  應予扣抵云云，並提出保證書為佐（見本院卷二第223頁）。
  查前開保證書第2條約定：「保證期間：自民國94年10月4日至
  民國94年12月30日。」第3條約定：「如主債務人於本行保證
  期間內以賒帳方式購入IC零件或其他任何貨品後未能約付清貨
  款時，本行於上述期間接獲貴公司書面通知30日內，無條件在
  前項保證金額限度內，如數代為償付主債務人之應付貨款。」
  （見本院卷二第223頁）足見上訴人之保證責任，係以於保證
  期間內接獲瑞昱公司之書面通知為停止條件。惟上訴人堅決否
  認曾於上述保證期間內接獲瑞昱公司或被上訴人之任何書面通
  知，被上訴人就此復未能舉證以實其說，則該保證責任尚未發
  生，被上訴人自無從據以主張扣抵。
六、綜上，宬強公司與上訴人就本件美金162萬5046.49元之貨款
    債權讓與係合法有效，惟扣除折讓金額美金1萬5451.20元及
    瑕疵品金額美金2萬0148.37元後，計為美金158萬9446.92元
    。從而，上訴人依債權讓與及買賣契約法律關係訴請被上訴
    人給付美金158萬9446.92元及自起訴狀繕本送達翌日即95年
    4 月26日（見原審卷第16頁）起至清償日止按年息5%計算之
    利息，洵屬有據，應予准許。逾此所為請求，為無理由，應
    予駁回。又上訴人勝訴部分，兩造分別陳明願供擔保為准、
    免假執行之宣告，經核於法並無不合，爰分別酌定相當擔保
    金額准許之。至於上訴人敗訴部分，其假執行之聲請失所附
    麗，應併予駁回。原審就上開應准許部分，為上訴人敗訴之
    判決，並駁回其假執行之聲請，尚有未洽，上訴意旨求予廢
    棄改判，為有理由，爰由本院予以廢棄改判如主文第2項所
    示，並依聲請為附條件之准、免假執行之宣告。至於上訴人
    之請求不應准許部分，原判決為上訴人敗訴之判決，並駁回
    其假執行之聲請，經核於法並無不合，上訴意旨求予廢棄改
    判，為無理由，應駁回其上訴。
七、據上論結，本件上訴為一部有理由，一部無理由，依民事訴
    訟法第450條、第449條第1項、第79條、第463條、第390條
    第2項、第392條，判決如主文。
中    華    民    國    97    年    4     月    9     日
                    民事第一庭
                        審判長法  官  張耀彩
                              法  官  林金吾
                              法  官  盧彥如
正本係照原本作成。
如不服本判決，應於收受送達後20日內向本院提出上訴書狀，其
未表明上訴理由者，應於提出上訴後20日內向本院補提理由書狀
（均須按他造當事人之人數附繕本）上訴時應提出委任律師或具
有律師資格之人之委任狀；委任有律師資格者，另應附具律師資
格證書及釋明委任人與受任人有民事訴訟法第466條之1第1項但
書或第2項（詳附註）所定關係之釋明文書影本。
中    華    民    國    97    年    4     月    11    日
                              書記官  鄭兆璋
附註：
民事訴訟法第466條之1（第1項、第2項）：
對於第二審判決上訴，上訴人應委任律師為訴訟代理人。但上訴
人或其他法定代理人具有律師資格者，不在此限。
上訴人之配偶、三親等內之血親、二親等內之姻親，或上訴人為
法人、中央或地方機關時，其所屬專任人員具有律師資格並經法
院認為適當者，亦得為第三審訴訟代理人。


司法院資訊處製作；財團法人民間司法改革基金會備份。
